臺灣彰化地方法院民事裁定
                                    109年度監宣字第249號
聲  請  人  蕭珊    

訴訟代理人  楊錫楨律師（法律扶助基金會）
相  對  人  蕭陳左  

關  係  人  蕭世澤  


            蕭國棟  


            蕭志恒  

上列當事人間監護宣告事件，本院裁定如下：
    主    文
宣告戊○○（女、民國00年00月0日生、身分證統一編號：Z000000
000號）為受監護宣告之人。
選定丁○○（男、民國00年0月00日生、身分證統一編號：Z000000
000號）為受監護宣告之人之監護人。
指定乙○○（男、民國00年00月00日生、身分證統一編號：Z00000
0000號）為會同開具財產清冊之人。
程序費用由受監護宣告之人負擔。
    理    由
一、聲請意旨略以：
  ㈠相對人戊○○為聲請人丙○及關係人甲○○、丁○○、乙○○之母，現
    與關係人甲○○、乙○○同住於彰化縣○○鎮○○里○○路○段000巷00
    號，年已逾85歲，曾經中風而行動不便，其認知、理解判斷
    能力及自我照顧能力均有障礙，需長期由他人協助及照顧生
    活，已無處理自己事務之能力，精神上障礙之程度，已達不
    能為意思表示或受意思表示，或不能辨識其意思表示效果之
    能力，應為監護宣告。
  ㈡聲請人為相對人之女，關係人乙○○雖與相對人同住且負責照
    顧相對人起居生活，但因常有意或無意不讓聲請人接觸相對
    人，且有刻意隱瞞已歿父親即訴外人蕭文彬遺產及相對人財
    產狀況情事，故應由聲請人與關係人乙○○共同擔任相對人之
    監護人，始能發揮制衡效果，以維相對人權益。又關係人甲○○或丁○○為相對人之子，可由法院選擇一人擔任會同開具財
    產清冊之人，以符合相對人最佳利益。
  ㈢又因聲請人無法取得相對人健保卡，致無法先行確認相對人
    目前精神狀態，故若經鑑定後，認相對人並非完全不能辨識
    其意思表示之效果，未達應受監護宣告程度，則改聲請對相
    對人為輔助宣告，並以聲請人及關係人乙○○共同擔任相對人
    之輔助人，以發揮制衡效果。
  ㈣聲請人前因在希臘遭竊走6,000歐元，約折合新臺幣（下同）
    24萬元，以致聲請人無多餘積蓄可前往德國，但因前往德國
    需有2年期間之生活費及往返交通費用，故向相對人告知後
    ，相對人於民國106年9月27日匯款至聲請人國泰世華銀行帳
    戶。聲請人自89年迄至106年9月間，父母合計金援191萬元
    ，但相對人有以關係人丁○○及乙○○名義購買股票之舉，是關
    係人丁○○及乙○○名下股票均是相對人所購入。又關係人乙○○
    不讓聲請人與相對人接近、說話，亦不讓聲請人照護相對人
    ，甚至對聲請人加以毆打，更不公開相對人之醫療費用，且
    其與關係人丁○○掌控相對人財務，資源分配不均，倘聲請人
    或關係人甲○○有急需，輒要求書立「放棄...切結書」，縱
    使相對人同意援助聲請人，關係人乙○○亦會主張相對人為禁
    治產人，同意無效。又關係人乙○○於某年聲請人要求清償永
    和住處修繕費用時，竟加以拒絕並稱父母已經沒錢，聲請人
    始驚覺關係人乙○○帳目有異。
  ㈤聲請人約於3年前與關係人甲○○前往田中鎮公所申請中低收入
    補助，遭公所以父母資產甚高而拒絕，但聲請人僅知相對人
    之不動產下落，對於相對人之現金卻毫不知情，既無機會詢
    問相對人，關係人乙○○又不告知。關係人甲○○與聲請人於10
    9年10月9日再度前往田中鎮公所申請中低收入補助時，里長
    與理事長再以相對人資產過多無法補助而拒絕，里長甚至暗
    示若相對人將財產分配予關係人丁○○、乙○○，則關係人甲○○
    即可得到補助，是聲請人懷疑田中鎮公所與里長似與關係人
    丁○○、乙○○有關係。另關係人乙○○拒絕告知家中財務狀況，
    連訴外人蕭文彬遺產狀況亦不令聲請人知悉，僅要求聲請人
    交出印鑑證明，配合將訴外人蕭文彬遺產全部移轉予相對人
    。
  ㈥關係人乙○○不讓相對人進行腦力運動，20餘年來每日均讓相
    對人觀看豬哥亮之節目，且很少讓相對人從事戶外運動，以
    致相對人身體機能全退化，另對相對人有言語霸凌之情形，
    且30幾年來均購買同樣菜色，雖是好的品質，但卻令人容易
    厭煩且營養偏單，而關係人乙○○卻逼迫相對人吃下。
  ㈦關係人甲○○曾獲相對人金援共計133.3萬元購屋及娶越南新娘
    ，但曾向相對人借款20餘萬元，另相對人曾代關係人甲○○保
    管350萬元。關係人丁○○、乙○○拒絕將相對人代為保管之350
    萬元返還關係人甲○○，且於辦理訴外人蕭文彬遺產繼承時，
    疑似蓄意未就關係人甲○○所居住之訴外人蕭文彬名下房屋辦
    理公同共有，並揚言如關係人甲○○結婚，即欲將其趕出。
  ㈧關係人丁○○亦有受父母金援結婚、創業、購屋、買車，卻又
    擁有相對人土城房屋另一半之權利。關係人丁○○之配偶未曾
    為相對人煮過飯，且在訴外人蕭文彬遺產處理過程中，表明
    不管蕭家之事，此後即對聲請人惡言相向。
  ㈨另看護林珮珺亦對相對人不尊敬，對相對人之態度有如惡婆
    婆對待媳婦，並於聲請人要求為相對人添加衣物時碎念，更
    干涉訴外人蕭文彬遺產處理方式。
  ㈩聲請人希望本件能讓聲請人每次返回田中探視相對人時，有
    獨立0.5至2小時與相對人聊天及運動時間，且關係人乙○○應
    參考或接受聲請人關於照護相對人之意見。相對人之監護人
    或輔助人非必由聲請人擔任，由法院指定非家庭成員之第三
    人亦屬良好之方式，但本件希望由聲請人與關係人乙○○及法
    院選任之第三方共同監護，或由聲請人與關係人乙○○共同監
    護，至於會同開具財產清冊之人則由法院選定，或擇定關係
    人甲○○與丁○○共同擔任，聲請人希望至少擔任監護人或會同
    開具財產清冊之人之一。相對人名下不動產、股票（包含借
    名關係人丁○○、乙○○）均應凍結變更，相對人代關係人甲○○
    保管之350萬元應予備註。相對人約5萬元之租金收入資源應
    公平分配，並公開支出。
  本件對於家中財產並無興趣，聲請人可以自己養活自己，僅
    要求公平，另家中每個子女均有依法繼承之權利，而族中親
    戚有侵佔祖母財產之情事，聲請人懷疑關係人丁○○、乙○○有
    與該等親戚聯繫之意向，也有侵佔之可能。
  並聲明：
  1.先位聲明：⑴宣告相對人為受監護宣告之人；⑵選定聲請人、
    關係人乙○○共同為受監護宣告人之監護人；⑶指定關係人甲○○或丁○○為會同開具財產清冊之人；⑷聲請費用由受監護宣告
    之人負擔。
  2.備位聲明：⑴宣告相對人為受輔助宣告之人；⑵選定聲請人、
    關係人乙○○共同為受輔助宣告人之輔助人；⑶聲請費用由受
    監護宣告之人負擔。
二、關係人陳述意旨略以：
　㈠關係人甲○○：
　1.贊成聲請人本件之聲請。相對人前曾代為保管350萬元退休
    金，但當其需錢更換助聽器時，卻因關係人丁○○、乙○○共同
    管理相對人財產，而無法將該筆款項返還關係人甲○○。關係
    人丁○○曾稱欲將相對人位於礁溪之房屋移轉以抵銷此筆款項
    ，但不知關係人丁○○是否有此權限，關係人甲○○僅欲取回35
    0萬元。
　2.相對人自106年返回田中後，關係人乙○○即要求不要介入父
    母之事，因此僅能在旁靜候。相對人已很難無關係人乙○○之
    照顧，但因關係人乙○○之固執，經常造成嚴重事故，聲請人
    偶而返回田中協助，亦遭關係人乙○○拒絕。關係人乙○○不讓
    聲請人接觸相對人，也不讓聲請人與相對人談話，陪同相對
    人運動，且曾在聲請人返回田中欲探視相對人時，故意將相
    對人帶出，晚上也不回來，頗有挾天子以令諸侯之意。
　3.關係人甲○○無意，也無法全責照顧或擔任監護人、輔助人之
    責，但認家中每位子女均可擔任此職。因此，本件如有選任
    監護人或輔助人之需要，由四名子女加上法院指派之社會公
    正人士，應是較好之方式。本件可由關係人乙○○擔任相對人
    監護人，至於會同開具財產清冊之人人選擇無法決定。
　4.關係人丁○○、乙○○一直掌管相對人財務，有時不按相對人意
    思做事，聲請人不清楚家中財務狀況，也無知悉機會，關係
    人甲○○雖知情，但礙於重聽，無法得知全貌。關係人丁○○為
    既得利益者，不適合擔任會同開具財產清冊之人之唯一人選
    。關係人甲○○可列舉所知之事，家中所有人包含相對人均可
    擔任之，若有法院選任之社工人員參與更佳。
　5.聲請人於106年5月返回田中探視相對人時，僅有很短時間與
    相對人在庭院散步運動，之後相對人在浴室跌倒後，現已無
    法自己行動、吃飯，關係人乙○○執意自己照顧相對人。聲請
    人自107年起，每次從永和返回田中探視時，僅能在關係人
    乙○○不注意時，與相對人悄悄說話，相對人在聲請人前來時
    ，會有話想與聲請人說，但無法詳述。
　㈡關係人丁○○：
　1.相對人目前需要照顧，但應尚未達監護程度。另聲請人之行
    為未經家族會議討論，令關係人等十分驚訝。聲請人自幼受
    父母寵愛，並資助聲請人前往德國唸書、創業，但聲請人迄
    今均無工作，故聲請人應無能力擔任監護人。關係人丁○○雖
    在土城上班，但每月南下彰化2次，每次停留3天，而聲請人
    經常出國，每次出國均會向相對人索討金錢，以致關係人等
    不悅，但聲請人就此部分均不能理解關係人等之心情，請法
    院調取聲請人出入境資料。
　2.本件有擔任監護人之意願。
　㈢關係人乙○○：
　1.相對人於106年返回彰化居住前，即有理解能力、神智方面
    的狀況，返回彰化後，某次協助關係人乙○○照顧訴外人蕭文
    彬時發生跌倒，此後相對人之狀況就比較明顯。相對人有固
    定前往員林基督教醫院神經內科就醫，員林基督教醫院判定
    為血管性退化，因此多少會忘記事情，短期記憶比較差，但
    邏輯及情感、道德判斷穩定，目前係由關係人乙○○照顧。
　2.關係人乙○○反對聲請人擔任相對人監護人。一者，自97年訴
    外人蕭文彬第三次中風繼而長期臥床後，相對人與訴外人蕭
    文彬之照護事務均由關係人丁○○及乙○○負責，但聲請人於此
    期間頻繁出國，未出國期間亦毫不協助家務，甚至嚴重干擾
    照護事宜。關係人乙○○一人肩負兩老之照護，無力與聲請人
    抗衡，為使父母有平靜環境，故於106年5月間，放棄在臺北
    之事業，偕帶父母逃離永和而返回田中；二者，聲請人長期
    以來，每錢均以各種理由向相對人索討費用出國，每次少則
    5萬元，多則30、40萬元，甚至於訴外人蕭文彬臥床後，索
    討經商費用達1、200萬元，聲請人每欲索討金錢時，即會將
    相對人單獨喚至房中進行長達數小時之勸說，更於相對人10
    6年南下後，於同年10月前來田中向相對人索討21萬元，於1
    08年4月再索討15萬元，於109年訴外人蕭文彬過世後，復以
    友人修屋名義索討近11萬元（後2筆未交付）；三者，訴外
    人蕭文彬中風失能後，其生活醫療全由關係人乙○○負擔，並
    未雇用外傭代勞，關係人丁○○於週假日工作之餘，亦返家協
    助，並頻繁載送父母外出旅遊，相對人於返回田中3年以來
    ，亦見退化失能現象，需全時間照護，日常生活、醫療仍由
    關係人乙○○負責，並由長照照護員指導協助，關係人丁○○亦
    持續每兩週返回彰化探視並協助，相對人在關係人丁○○、乙○○及照護員之合作下，照護及生活品質均優。
　3.本件雖有擔任監護人及會同開具財產清冊之人意願，但並不
    堅持一定要擔任。
三、按對於因精神障礙或其他心智缺陷，致不能為意思表示或受
    意思表示，或不能辨識其意思表示之效果者，法院得因本人
    、配偶、四親等內之親屬、最近一年有同居事實之其他親屬
    、檢察官、主管機關或社會福利機構之聲請，為監護之宣告
    ，民法第14條第1項定有明文。次按受監護宣告之人應置監
    護人。法院為監護之宣告時，應依職權就配偶、四親等內之
    親屬、最近一年有同居事實之其他親屬、主管機關、社會福
    利機構或其他適當之人選定一人或數人為監護人，並同時指
    定會同開具財產清冊之人。法院為前項選定及指定前，得命
    主管機關或社會福利機構進行訪視，提出調查報告及建議。
    監護之聲請人或利害關係人亦得提出相關資料或證據，供法
    院斟酌。法院選定監護人時，應依受監護宣告之人之最佳利
    益，優先考量受監護宣告之人之意見，審酌一切情狀，並注
    意下列事項：㈠受監護宣告之人之身心狀態與生活及財產狀
    況。㈡受監護宣告之人與其配偶、子女或其他共同生活之人
    間之情感狀況。㈢監護人之職業、經歷、意見及其與受監護
    宣告之人之利害關係。㈣法人為監護人時，其事業之種類與
    內容，法人及其代表人與受監護宣告之人之利害關係。民法
    第1110條、第1111條、第1111條之1分別定有明文。再按監
    護宣告之裁定，於裁定送達或當庭告知法院選定之監護人時
    發生效力；監護宣告裁定經廢棄確定前，監護人所為之行為
    ，不失其效力，家事事件法第169條第1項、第170條第1項分
    別定有明文。
四、查聲請人主張相對人為其與關係人等之母，且有受監護宣告
    必要之事實，業據其提出戶籍謄本為證，並有全戶戶籍資料
    （完整姓名）查詢結果、個人戶籍資料（完整姓名）查詢結
    果在卷。又經本院在鑑定人衛生福利部彰化醫院（下稱彰化
    醫院）蕭鴻銘醫師前訊問相對人，相對人除可辨識子女及進
    行簡單數學加減運算外，就其年齡、食用物品、住址及配偶
    存歿狀態等問題，均無法為正確之回答，有本院訊問筆錄在
    卷可按。又經本院囑託該院為鑑定，鑑定結果認為：「醫學
    上的診斷：診斷名：血管性失智症，大腦前動脈梗塞。障礙
    程度：中度」、「日常生活狀況：個案目前可用柺杖緩慢走
    路，可言語表達，住在彰化縣田中鎮的案子家，由案子照顧
    ，並申請長照居服員協助。記憶力差，發生的事很快忘記，
    日常生活的常規也常忘了做，有時會有思考混亂的情形，目
    前已看不懂節目內容，常需案子解釋及說明，也不會自行使
    用遙控器，個案無法自行外出，家人會攙扶著個案出外走走
    、散步，知道金錢及面額，知道金錢可以買東西，但無法明
    確判斷其購買力，自理能力差，基本生活多需由他人協助。
    」、「精神狀態：1.意識／溝通性：可簡單表示意見；2.記
    憶力：立即、短期記憶接受損，難以回憶問題；3.定向力：
    可認得家人，知道是醫院，但不知樓層，知道目前是下午，
    但年、月、日皆無法正確回應；4.計算能力：可算出5+3，1
    0-2，但算不出20-3等較為複雜的問題；5.理解‧判斷力：生
    活上常見之物有時無法回答正確名稱P（如：電話），或是
    回答其用途（如：鑰匙的用途），判斷力不佳，表示別人都
    不會騙自己，回答內容也較為貧乏；6.現在性格特徵：有時
    會發呆；7.其他（氣氛.感情狀態.幻覺.妄想.異常行為等）
    ：否認妄想或幻覺；8.智能檢查.心理學檢查：中度失智，C
    DR=2，（2，1，2，2，3，3）」、「有關判斷能力判定之意
    見：不能管理處分自己財產」、「回復可能性說明：回復可
    能性低。」、「鑑定判定：1.基於受鑑定人有血管性失智症
    ，大腦前動脈梗塞，其程度達中度，不能管理處分自己的財
    產，回復之可能性低。2.血管性失智症，大腦前動脈梗塞，
    可為監護宣告：不能為意思表示或受意思表示，不能辨識其
    意思表示之效果」等語，有彰化醫院109年11月16日彰醫精
    字第1090500409號函所附成年監護鑑定書在卷可稽，堪認相
    對人因精神障礙或其他心智缺陷，致不能為意思表示或受意
    思表示，亦不能辨識其意思表示之效果。從而，本件聲請為
    有理由，應予准許，爰宣告相對人為受監護宣告之人。
五、本件相對人既經監護宣告，業如前述，揆諸前揭規定，自應
    為其選定監護人及指定會同開具財產清冊之人。茲就本件監
    護人與會同開具財產清冊之人選任理由分述如下：
  ㈠本件關係人甲○○雖為相對人長子，但因有聽力方面困擾，且
    達中度身心障礙程度，有其身心障礙證明影本在卷，並經本
    院向彰化縣政府查詢無訛，亦有該府109年10月19日府社身
    福字第1090370300號函及附件足憑。又經本院委請財團法人
    臺中市私立龍眼林社會福利慈善事業基金會（下稱龍眼林基
    金會）對其進行訪視，該會於110年4月29日以財龍老字第11
    0040010號函檢附訪視報告回復本院。而依上開訪視報告，
    關係人甲○○為聽障人士，於訪視過程中，受其障礙限制，難
    以理解監護人之職務，又其表示自己聽不到，也無意擔任監
    護人，表示監護人應由與受監護人同住之手足擔任較為適合
    。本院審酌上情，並參以關係人甲○○就監護人與會同開具財
    產清冊之人之人選，前後意見雖曾有反覆，但其明顯與相對
    人間有財務糾紛，是若由其擔任相對人之監護人或會同開具
    財產清冊之人，顯有利益衝突之情形，自有不妥，況其聽力
    障礙之情狀，亦會影響其執行監護人或會同開具財產清冊之
    人職務。
  ㈡聲請人固提起本件聲請，且為相對人長女，但依其所述及關
    係人等之說明，其經常出境，此情並有聲請人之入出境資訊
    連結作業（參見密件袋）在卷，是此部分之事實，堪以認定
    。聲請人既經常出境，而相對人又已年過85歲，且罹有疾病
    ，自常有醫療之需求，是倘相對人因就醫而需監護人同意，
    恰聲請人不在境內，則相對人之權益，顯難獲得確保，自不
    宜由其單獨擔任相對人之監護人。又自聲請人與關係人等前
    開所述，可知聲請人與關係人丁○○、乙○○不睦，是若選任聲
    請人與關係人丁○○、乙○○共同擔任相對人之監護人，顯將令
    其與關係人丁○○、乙○○間衝突更加擴大，亦對相對人之權益
    保障無益。更遑論自聲請人前開所述，可知其除探視相對人
    外，於本件所著重者多為相對人財產之處理及將來之繼承，
    且依新北市政府社會局訪視報告所示，其於110年3月18日接
    受訪視時，仍對監護之相關責任與義務尚無瞭解，且係期望
    透過與關係人乙○○共同擔任監護人，以介入對相對人之照顧
    （參見新北市政府社會局110年3月29日新北社工字第110057
    7366號函所附訪視報告）。是以，本件亦不宜由聲請人擔任
    相對人之監護人或會同開具財產清冊之人。
  ㈢聲請人與關係人甲○○雖反對由關係人丁○○擔任相對人之監護
    人。然關係人丁○○為相對人次子，與相對人關係緊密，不僅
    有擔任相對人監護人之意願，且依上開新北市政府訪視報告
    ，可知關係人丁○○經濟狀況穩定，每月可固定提供相對人及
    關係人乙○○生活費協助，又經常南下探視相對人，加以其與
    聲請人間衝突較小，與相對人無財務糾紛，且與實際照顧相
    對人之關係人乙○○友善，是由其擔任相對人之監護人，應可
    避免相對人子女間衝突擴大，進而保障相對人最佳利益。爰
    裁定如主文第2項所示。
  ㈣末關係人乙○○雖為相對人之實際照顧者，並已照顧相對人多
    年，又依龍眼林基金會上開訪視報告，可知其對於擔任相對
    人監護人應負之責任與義務有所了解，身心狀況良好，對於
    相對人之未來監護規劃明確可行，對於相對人之生活事務亦
    能有所掌握，同為適當之監護人人選，但自其與聲請人之前
    開陳述，可知雙方衝突甚鉅，而其於本院110年9月8日訊問
    時亦已不堅持擔任監護人，是本院審酌上情，認由其擔任本
    件會同開具財產清冊之人（關係人乙○○是否繼續擔任相對人
    之實際照顧者，應於關係人丁○○就任監護人後自行決定），
    應可緩和本件手足間之衝突，而應符合相對人之最佳利益，
    爰裁定如主文第3項所示。
六、末按民法第1113條準用同法第1099條、第1099條之1等規定
    ，於監護開始時，監護人對於受監護宣告之人之財產，應會
    同關係人乙○○於2個月內開具財產清冊，並陳報法院，於開
    具完成並陳報法院前，監護人對於受監護宣告之人之財產，
    僅得為管理上必要之行為，併此指明。
七、依家事事件法第164條第2項，裁定如主文。
中華民國110年9月23日
                  家事法庭    法  官  梁晉嘉
以上正本係照原本作成。
如對本裁定抗告，須於裁定送達後10日內向本院提出抗告狀，並
繳納抗告費新臺幣1千元。 
中　　華　　民　　國　  110　　年　　9　　月　　23　　日
                              書記官  許喻涵